臺灣彰化地方法院民事判決　九十二年度訴字第一○五四號
　　原　　　告　乙○○
　　訴訟代理人　李宗炎律師
　　被　　　告　甲○○
右當事人間請求分割共有物事件，本院於民國九十三年五月二十五日言詞辯論終結，
判決如左：
    主      文
兩造共有坐落彰化縣大村鄉○○段二二一－二號、田、面積五四三八平方公尺土地，
如附圖一所示甲部分面積二七一九平方公尺分歸原告乙○○取得；乙部分面積二七一
九平方公尺分歸被告甲○○取得。
訴訟費用由被告負擔二分之一，餘由原告負擔。
    事實及理由
一、原告主張如聲明所示土地為兩造所共有，兩造的應有部分各為二分之一，該筆土
    地無不能分割的情形，兩造間也沒有不能分割的特約，而且就分割方法不能達成
    協議，爰依民法第八百二十三條第一項、第八百二十四條第二項規定，請求依附
    圖一所示方案分割等語，並聲明如主文第一項所示。
二、被告則辯稱：（一）原告未曾向被告請求分割或為協議，實無提起本訴之必要，
    故本件訴訟費用應由原告負擔。（二）為防止田土流失，就地利用原有電力設施
    供道路照明，增加實際農耕面積，並使被告得與他人共同利用機械耕作，請依被
    告提出的附圖二所示方案分割。（三）原告提出的附圖一所示方案，除便利原告
    外，將使被告分得的土地不能與鄰田接壤，形成「口袋狀孤獨農地」，致被告無
    法與他人共同利用機械耕作，嚴重影響被告對於土地的利用，自不足採用等語，
    並聲明同意分割。
三、原告主張的事實，已經提出地籍圖謄本及土地登記謄本等件為證，且除兩造就分
    割方法不能達成協議一節為被告所否認外，其餘皆為被告所不爭執。被告雖辯稱
    原告未與被告為分割的協議，實無提起本訴之必要等語。然本訴繫屬後，本院已
    先行調解程序，終因兩造對分割方法不能互相讓步，而調解不成立，此有調解程
    序筆錄附卷可稽，足見兩造就分割方法確不能達成協議，原告自有提起訴訟之必
    要。因此，原告主張的事實，應認為真正，其依民法第八百二十三條第一項、第
    八百二十四條第二項訴請分割系爭土地，於法有據，應予准許。
四、經查系爭土地為特定農業區農牧用地，其東西長，而南北短，略呈長方形，北鄰
    灌溉溝渠，除東側與寬約一．七公尺的溝岸（坐落擺塘段二二一－三號土地，此
    地高於系爭土地約七、八十公分）相連接，而得經由溝岸南側與擺塘段二二一－
    四號土地連接處，即如附圖三所示甲部分之斜坡（坐落擺塘段二二一－三號、二
    二一－四號）往東與道路聯絡外，其餘北、西、南三側皆未與道路相通，又原告
    、被告各占用土地的西側、東側耕作，此有地籍圖謄本、土地登記謄本及兩造提
    出的照片在卷可憑，且為兩造所不爭執，並經本院勘驗現場，囑託彰化縣員林地
    政事務所派員測量明確，製有勘驗筆錄、略圖及附圖三之複丈成果圖附卷足據。
    本院參考上述事實，並斟酌：（一）為符合兩造占有現狀，並使分割後二筆土地
    均能鄰接北側灌溉溝渠，系爭土地應以南北向分割，形成東西二筆，將東側一筆
    分歸被告，西側一筆分歸原告為原則，此也與兩造提出之附圖一、二所示方案相
    同。（二）依上述原則分割，原告分得的西側土地將形成袋地，為使該部分土地
    得連接東側溝岸（坐落擺塘段二二一－三號土地），以便利原告對外聯絡及農用
    機械通行，乃有必要在東側土地的南邊或北邊劃出一條與西側土地相連接，而歸
    屬於原告所有之長方形帶狀區域。因東側溝岸寬僅約一．七公尺，甚為狹窄，且
    高於系爭土地約七、八十公分，故上述帶狀區域不論留設在北邊或南邊，均會對
    於兩造中之一造使用農用機械之通行，造成不便。然如將帶狀區域留設在北邊，
    即如被告提出之附圖二方案所示，不但因東側溝岸長達約三十三公尺，原告須經
    過約三十公尺長的狹窄東側溝岸後，才能轉由帶狀區域，到達其分得的西側土地
    ，相當不便，而且因被告分得的東側土地不能直接鄰接北側灌溉溝渠，也與耕地
    分割執行要點第十六條規定有違，並對被告不利。反之，如將帶狀區域留設在南
    邊，即如原告提出之附圖一方案所示，則因該帶狀區域寬僅為三．三公尺，被告
    最多只須經過三．三公尺長的狹窄東側溝岸，即可到達其分得的東側土地，其不
    便利性較帶狀區域留設在北邊者為少。因此，將帶狀區域留設在南邊，顯較留設
    在北邊為適當。又因原告於言詞辯論時明確陳稱同意被告及被告使用之農耕機械
    臨時通行其留設在南邊的帶狀區域，故被告已不必通行東側溝岸，即可直接從附
    圖三所示甲部分的小斜坡，通過原告留設的帶狀區域，進入其分得的東側土地。
    則被告辯稱如該帶狀區域留設在南邊，其即無從利用附圖三所示甲部分小斜坡進
    入其分得的土地，以及其分得的土地將形成「口袋狀孤獨農地」，無法與他人共
    同利用機械耕作，影響其對於土地的利用等問題，當即不再存在。（三）被告雖
    陳稱採用其提出的附圖二所示方案，可防止田土流失，並就地利用原有電力設施
    供道路照明等語，然此與共有物分割應斟酌事項幾無相關，不足影響上述考量等
    情，認原告提出的附圖一所示方案為妥適的分割方案，較被告提出的附圖二所示
    方案為可採。爰定分割方法如主文第一項所示。
五、兩造就分割方法既不能達成協議，原告提起本訟，自有必要。被告辯稱原告無提
    起本訴必要，訴訟費用應由其負擔等語，不足採取。
六、訴訟費用負擔的依據：民事訴訟法第七十八條、第八十條之一。
中　　　華　　　民　　　國　　九十三　　年　　　六　　　月　　　八　　　日
                                        民事第二庭
~B法　　　官　廖國佑
右為正本係照原本作成。
如對本判決上訴，應於判決送達後二十日內向本院提出上訴狀。
中　　　華　　　民　　　國　　九十三　　年　　　六　　　月　　　八　　　日
~B法院書記官　莊素美
